【裁判字號】    89,簡上,717
【裁判日期】    900627
【裁判案由】    返還房屋等
【裁判全文】
臺灣臺北地方法院民事判決  八十九年度簡上字第七一七號
    上  訴  人  甲○○
    訴訟代理人  乙○○
    被  上訴人  丙○○
右當事人間請求損害賠償等事件，上訴人對於中華民國八十九年七月十八日本院台北
簡易庭八十九年度北簡字第四七七六號第一審簡易判決提起上訴，本院判決如左：
    主      文
上訴駁回。
第二審訴訟費用由上訴人負擔。
    事      實
甲、上訴人方面：
  一、聲明：
  （一）原判決廢棄。
  （二）被上訴人應給付上訴人新台幣（下同）一百一十七萬一千八百二十元。
  （三）願供擔保，請准宣告假執行。
  二、陳述：除援用原審之陳述外，補陳：
  （一）被上訴人自民國八十八年十一月至八十九年五月之七個月間，未繳交每月之
        房租二萬三千元，共計積欠上訴人房租十六萬一千元，因被上訴人未如期點
        交房屋，亦未交還門鎖鑰匙，自應給付上訴人上開租金；而經盤點結果，被
        上訴人所保管之音響設備短少價值為七十萬三千四百元，扣除上訴人已取回
        之部分三十五萬一千四百元，被上訴人應就其餘短少之部分三十五萬二千元
        負責賠償；其餘因泡水造成音響設備損壞之部分損失為七十五萬八千八百二
        十元，經扣除出售同業所獲之金額十萬元，其餘損失六十五萬八千八百二十
        元亦應由被上訴人賠償。以上上訴人之損失合計為一百一十七萬一千八百二
        十元，應由被上訴人負損害賠償之責。
  （二）本件上訴人所交予被上訴人展示陳列之音響器材，並非專業音響器材設備，
        僅為一般家用普通音響，其上均有標價，無須特殊音響專業知識始得銷售，
        何況被上訴人並不負責維修事宜，依兩造間之租賃契約第一條可知上訴人係
        將全部地下室出租予被上訴人，雙方於八十五年八月一日訂立租賃契約後復
        於同月七日訂立協議書，約定以被上訴人承租之四分之一場地用以陳列音響
        展示品，是時間上有前後之分，而依協議書第六條亦約明：「乙方（被上訴
        人）所提供之音響陳列地點，甲方（上訴人）不得以任何理由自行收回使用
        」，顯見前述音響陳列地點係被上訴人之承租範圍，僅在使用用途上有所約
        定而已，又依該協議書第二條「甲方（上訴人）必須以批發價格給予乙方（
        被上訴人），所得淨利由雙方平分」之約定，本件約定絕非單純之無償「委
        任」（代為看顧）而已。是原審認定兩造僅係約定被上訴人將所承租之房屋
        其中四分之一由上訴人管理使用，被上訴人對於音響器材並無受有代為保管
        之酬勞，亦無代為銷售之絕對義務，僅係單純之無償「委任」（代為看顧）
        而已云云，其認事用法恐有商榷餘地。
  （三）原審判決認為：依協議書第三條約定，被上訴人雖必須以善意保管上訴人之
        商品，然被上訴人既屬無償委任，其所負之責任，亦僅負與處理自己事務為
        同一注意義務之輕過失責任而已，並非負善良管理人之注意義務責任，此觀
        兩造協議書約定被上訴人僅負「人為之故意損壞之賠償責任」自明云云。惟
        查，系爭協議書第二條既訂明上訴人必須以批發價格給予被上訴人，所得淨
        利由雙方平分等語，則本件兩造間之代銷音響約定應屬有償性質，則依有償
        契約之責任原則及協議書第三條「乙方（被上訴人）必須善意保管甲方（上
        訴人）商品」之約定，被上訴人自應負善良管理人之注意義務，至於協議書
        第三條後段「如有人為之故意損壞由乙方（被上訴人）負擔賠償責任」之約
        定，僅係常人習慣上之敘述用語，並未明定排除善良管理人之責任。
  （四）原審判決又認為：兩造間雖有上訴人必須以批發價格給於被上訴人，所得淨
        利由雙方平分之約定，然此僅係約定被上訴人如有銷售之機會時，得依此約
        定為出售，並非賦予被上訴人負擔銷售之義務，否則被上訴人僅係以每月二
        萬五千元之代價向上訴人承租房屋，卻須負擔價值一百四十餘萬元之音響保
        管義務，顯對被上訴人有失公平云云。惟查，本件協議書既係於兩造於八十
        五年八月一日訂立租賃契約後，再另於同月七日所訂立，自非上訴人原始即
        以此作為租賃條件，否則即不予出租，且被上訴人有勢必承租此一地點之壓
        力，否則即無法謀生營業之壓力情事，是本件並無契約公平性問題。其實被
        上訴人係認為並非必須使用到該展示部分空間，且音響器材之出售與影碟片
        之出租有相當牽連關係，音響器材之利潤又相當豐厚，提供該部分之空間展
        示音響器材，若能出售，豐厚利潤可期，被上訴人才會與上訴人成立展示音
        響器材並出售後分配利潤之協議。上訴人將價值一百四十餘萬元之音響交至
        被上訴人承租之地點陳列展示，若被上訴人不負保管責任，上訴人又豈有保
        障，被上訴人僅提供約值租金六千元之空間，若其根本不負保管責任，被上
        訴人又何得以享受高額利潤之分配，原審此部分之認定顯然有誤。
  （五）本件音響器材短缺是事實，音響器材損害亦是事實，音響器材損壞部分確係
        被上訴人放任水漂浸泡之濕氣所造成，上訴人依原審法官之指示將部分現留
        存之音響器材出售予同業，只得十萬元，其損失當然應由被上訴人負責。從
        而請求鈞院廢棄原審判決，命被上訴人給付如訴之聲明所示之金額。
  三、證據：援用原審之立證方法。
乙、被上訴人方面：本件被上訴人未於最後言詞辯論期日到場，惟據其先前到庭之聲
    明、陳述略稱：
  一、聲明：駁回上訴。
  二、陳述：
  （一）承租當時並未約定要代銷上訴人之音響器材，只是約定要留地方讓上訴人展
        示音響，另外因為要配合被上訴人承租影碟店之營業時間，乃將展示之音響
        數量於協議書中記載清楚，後因上訴人陸續將音響搬走，致該處不像展示處
        反倒像是倉庫。而因被上訴人承租後有付出裝潢費，故兩造約定五年內不漲
        房租，但上訴人不遵守約定於八十八年十月表示要漲房租，故被上訴人隨即
        表示不續承租且於八十八年十一月起即未繳付租金，又因上訴人均未將該處
        作展示之用，音響只進不出，故被上訴人很早就叫上訴人搬走音響器材，但
        上訴人認為該處係其倉庫都不搬走，且有些音響上訴人已經搬走卻仍列在明
        細表內，足見上訴人請求不實。
  （二）上訴人雖於上訴後主張要請求被上訴人不續租後未馬上遷出之租金損害，惟
        當初原審法官至現場履勘時，衡量被上訴人曾支出裝潢費用，故協調雙方同
        意由被上訴人交出鑰匙，並以被上訴人繳交之押租金抵扣積欠之房租，就積
        欠房租及返還房屋之部分兩造當時已經達成和解，自不能同意上訴人上訴後
        再來請求後三個月之房租，並否認上訴人其餘之請求。從而上訴人之上訴為
        無理由，應予駁回。
  三、證據：援用原審之立證方法。
    理      由
一、本件被上訴人經合法通知未於最後言詞辯論期日到場，核無民事訴訟法第三百八
    十六條所列各款之情形，爰依上訴人之聲請，由其一造辯論而為判決。
二、按通常訴訟程序事件，當事人於第二審上訴程序為訴之變更或追加，非經他造同
    意，不得為之，但依民事訴訟法第二百五十五條第一項第三款擴張或減縮應受判
    決事項之聲明者，不在此限，民事訴訟法第四百四十六條第一項但書定有明文。
    此項規定，於簡易訴訟程序事件之第二審上訴程序，亦有所準用，同法第四百三
    十六條之一第三項亦有明定。本件上訴人起訴主張：被上訴人未依約定以善意保
    管上訴人之音響器材，致上訴人所寄放之器材因損壞受有七十五萬八千八百二十
    元之損害，扣除嗣後出售所得之十萬元，尚有六十五萬八千八百二十元之損害，
    其他短少部分之損害為七十萬三千四百八十元，合計其受有一百三十六萬二千二
    百二十二元之損失等語；於其八十九年八月二十五日聲明上訴狀之上訴聲明第二
    項則謂：「被上訴人應給付一百五十三萬二千二百二十元」；嗣於其九十年五月
    六日之上訴理由補充狀復主張：被上訴人應給付積欠之房租十六萬一千元，音響
    設備短少金額三十五萬二千元（以明細表所列之七十萬三千四百元，扣除已取回
    部分三十五萬一千四百元），及音響器材損壞部分損失六十五萬八千八百二十元
    ，合計為一百一十七萬一千八百二十元等語。上開上訴人各次聲明主張，經核均
    屬擴張或減縮其應受判決事項之聲明，雖被上訴人不表同意，惟揆諸首開法條規
    定，上訴人各該次訴之變更及追加均應予准許，核先敘明。
三、本件上訴人起訴主張：被上訴人前於八十五年八月七日向上訴人承租坐落台北市
    ○○路○段一五七號地下室房屋作為影碟出租營業之用，並於同月七日簽訂協議
    書，約定被上訴人應提供四分之一場地，供上訴人陳列音響器材展示之用，上訴
    人必須以批發價格給予被上訴人，若被上訴人出售音響器材時，所得淨利由雙方
    平分，被上訴人須以善意保管上訴人之商品，如有人為之故意損壞，應由被上訴
    人負賠償責任，詎被上訴人未盡保管上訴人音響器材之善良管理人義務，致迄本
    件起訴時，部分音響器材有所損壞或陳舊無法使用，價值為六十五萬八千八百二
    十元（原本為七十五萬八千八百二十元，扣除嗣後出售同業之十萬元），其餘音
    響器材短缺達七十萬三千四百八十元，致上訴人受有合計一百三十六萬二千二百
    二十二元之損失，應由被上訴人負賠償之責等語，並提出租賃契約、協議書及門
    市存放品明細表為證；復於本院審理時主張：被上訴人應賠償音響器材損壞部分
    損失六十五萬八千八百二十元，及短少部分三十五萬二千元（原本為七十萬三千
    四百元，扣除已取回部分三十五萬一千四百元）等語。被上訴人對於自八十五年
    八月一日起承租上訴人房屋，及於同月七日簽訂協議書，約定被上訴人提供四分
    之一承租場地供上訴人陳列音響等事實固不否認，惟辯稱上訴人並未將該處作為
    展示處而係當作倉庫，音響只進不出，伊僅提供場地供上訴人陳列及放置，並不
    負責銷售，短缺之貨品並非其取走，亦無出售等語，資為抗辯。
四、按債務人就其給付之債務，應擔保其實現，是為所謂之責任，而債務人是否須負
    債務不履行責任，原則上以是否有可歸責於債務人之事由或債務人是否有過失為
    斷，我國民法規定所稱債務人應負過失責任者，原則上固指抽象過失責任，亦即
    於債之類型未明定其注意標準或僅泛稱過失者，債務人應負抽象過失責任或所謂
    善良管理人之注意義務，如民法第四百三十二條承租人保管租賃物、同法第四百
    六十八條第一項借用人保管借用物、第五百三十五條後段有償受任人之事務處理
    義務、第五百九十條後段有償受寄人之保管寄託物義務等均屬之；惟如法律另有
    規定或當事人另有約定，債務人僅就具體過失或重大過失負其責任者，應從其規
    定或約定，例如民法第五百三十五條前段之無償受任人責任、同法第五百九十條
    前段之無償受寄人責任等，均屬法律特別規定之情形。
（一）本件上訴人主張被上訴人應就陳列場所音響損壞或短少部分之損害，負賠償之
      責，無非係以兩造間之代銷音響約定係屬有償性質，協議書第三條亦約定被上
      訴人必須以善意保管上訴人之商品，故被上訴人應負善良管理人之注意義務等
      語，為其主要論據。惟查，兩造系爭協議書第三條固約定：「乙方（被上訴人
      ）必須善意保管甲方商品，如有人為之故意損壞由乙方負擔賠償責任」等語，
      然該條前段所謂「善意」保管，對照於同條後段「如有人為之故意損壞由乙方
      負擔賠償責任」之文字內容可知，該條前段所謂「善意」並非謂被上訴人應負
      善良管理人之注意義務，而應指被上訴人不得有「故意」或「惡意」損壞上訴
      人所陳列音響之行為，否則應由被上訴人就其故意損壞行為負賠償之責。又該
      協議書第二條雖約定「甲方必須以批發價格給予乙方，所得淨利由雙方平分」
      ，惟自八十五年八月七日兩造簽立協議書，上訴人將其貨品明細表上之音響器
      材進駐被上訴人提供之四分之一場地陳列展示後，上訴人並未代為售出任何商
      品等情，業據被上訴人一再抗辯在卷，即令上訴人亦自承被上訴人於承租期間
      並未售出任何音響（見本院八十九年十一月二日準備程序筆錄），除八十五年
      八月七日所列之存放明細表外，之後即未再進貨予被上訴人等語（見本院八十
      九年十一月二十三日準備程序筆錄），雖上訴人嗣後改稱被上訴人於承租期間
      有賣出音響云云（見本院九十年二月八日準備程序筆錄），惟此不僅與上訴人
      先前之陳述不符，又未舉證以實其說，自不足採。再參以上訴人於提起本件訴
      訟後，就其音響器材短缺部分先主張全部短缺，損害金額為七十萬三千四百八
      十元等語（見上訴人之起訴狀），經被上訴人抗辯上訴人員工曾取回部分器材
      後，嗣又主張經核對結果應扣除先前已取回部分之三十五萬一千四百元，故短
      缺部分損害應為三十五萬二千元等語（見上訴人九十年五月六日之上訴理由補
      充狀），足見若上訴人確有委託被上訴人銷售之事實，為釐清與被上訴人間之
      利潤分配，上訴人應對於其所陳列之音響器材數量、狀況知之甚稔，卻於提起
      本件訴訟後一再更正其請求賠償之數量金額，亦徵本件當事人之真意，係上訴
      人將音響器材置放於被上訴人承租房屋四分之一之場地，若有他人願意購買，
      則由被上訴人代為出售，所得利潤由雙方均分而已，並非被上訴人有當然代為
      銷售甚至保管之義務，事實上被上訴人亦未曾代為銷售任何音響器材。是被上
      訴人抗辯其未曾代銷出售，上訴人嗣後並非將該四分之一場地作為展示用地，
      而係當作倉庫使用等語，較為可採。
（二）又被上訴人雖自承以較低之租金承租上訴人之房屋（見原審八十九年七月四日
      言詞辯論筆錄），惟亦表示係因不需太大的地方，始同意提供承租房屋四分之
      一予上訴人擺放音響等語（見同日筆錄），故被上訴人因與上訴人協議提供部
      分房屋供上訴人陳列使用所獲得減免之房租，係提供四分之一場地予上訴人使
      用之代價，並非保管系爭音響器材之對價，被上訴人按月給付上訴人之二萬元
      ，亦係承租房屋之租金，而非保管或代銷上訴人音響器材之對價。從而兩造間
      簽立協議書、約定由被上訴人提供四分之一場地予上訴人陳列音響器材之行為
      ，非屬有償之委任或寄託契約，斟酌當事人立約當時之真意及雙方之對價平衡
      關係，被上訴人應屬無償代為保管系爭音響器材，其性質與無償寄託或無償委
      任契約相當，依前述民法關於債務不履行可歸責事由之原則，本件債務人即被
      上訴人提供場地擺放音響之行為既屬無償，法律上所課以之注意義務程度應較
      其他有償行為為低，被上訴人自應僅就具體過失、重大過失或故意行為負其責
      任。
（三）綜上所述，上訴人主張本件係屬有償之行為，協議書所謂「善意」係指「善良
      保管人之注意義務」云云，不足採信，從而上訴人雖主張因被上訴人未善盡保
      管之責，致其音響泡水損壞，惟衡諸系爭音響器材早於八十五年八月即已置放
      於系爭地下室房屋，迄上訴人提起本件訴訟之八十九年三月，已有約三年之時
      間，則該器材難免會因無人特別維護或地下室較為潮濕而導致損壞或效用減損
      ，況上訴人又未能舉證證明被上訴人有何故意或重大過失致系爭音響器材損壞
      或短缺之行為，則上訴人請求被上訴人賠償系爭音響器材損壞部分金額六十五
      萬八千八百二十元，及短少部分金額三十五萬二千元，自無理由。
五、次查，上訴人提起本件上訴時，另於本院八十九年十一月二十三日及九十年二月
    八日之準備程序分別當庭陳稱欲請求被上訴人賠償給付遲延交屋三個月之損害共
    六萬九千元，並謂被上訴人共積欠六個月租金，在原審法官至現場勘驗時僅扣抵
    前三個月，故自得於上訴後請求另外三個月之房租等語（見上開日期之準備程序
    筆錄），嗣於其九十年五月六日之上訴理由補充狀又主張：被上訴人應給付自八
    十八年十一月起至八十九年五月止積欠之房租十六萬一千元。對此，被上訴人則
    以：原審法官至現場勘驗時，經斟酌被上訴人支出之裝潢費用後，協調兩造同意
    以押租金抵扣房租，就上訴人請求返還房屋及積欠租金之部分業已達成和解，上
    訴人自不能於提起本件上訴後再為相同請求等語置辯。經查，原審法官於八十九
    年五月二十二日至現場勘驗時，兩造已協議：（一）以上訴人收受而應返還予被
    上訴人之押租金六萬元，抵扣被上訴人積欠上訴人之房租，被上訴人並當場確認
    現場無其所有物品後交還鑰匙予上訴人；（二）另上訴人先行墊繳積欠之水電費
    及電話費，再由被上訴人返還給付；（三）上訴人則同意撤回租金之請求，並收
    回房屋，有原審勘驗筆錄附卷可稽，上訴人並於原審八十九年六月十三日之言詞
    辯論程序再次陳稱「訴之聲明請求返還房屋及水電費部分撤回，其餘損害賠償部
    分繼續訴訟」（見原審該日筆錄），而上開和解事實，並經原判決於理由第一段
    敘明在案，是被上訴人抗辯兩造已於原審勘驗時就租金請求部分達成協議等語，
    當屬可採，上訴人自不得於上訴程序就已和解之租金請求再為爭執或主張。上訴
    人雖主張被上訴人共積欠六個月租金，原審現場勘驗時僅抵扣前三個月，自得於
    上訴後請求另外三個月之房租等語。惟查，依原審勘驗筆錄之記載，兩造當時協
    議以押租金抵扣者，係「被告（被上訴人）積欠之房租」，上訴人所撤回者，亦
    係「租金請求權」，參以上訴人於起訴時，就租金部分係請求自八十八年十一月
    起至交還房屋日止，按月給付租金二萬三千元（參見上訴人之起訴狀），是上訴
    人於起訴時就租金損害既未為保留之聲明，於原審法官協調兩造就租金請求達成
    和解時，又未為保留或附條件之表示，足認兩造就租金部分達成和解之範圍，應
    以上訴人起訴狀請求之聲明為準，即已包括自八十八年十一月起至交還房屋日（
    被上訴人係於八十九年五月二十二日原審法官至現場勘驗時當場交付鑰匙，返還
    房屋）止之所有租金請求權。按和解成立者，與確定判決有同一之效力，民事訴
    訟法第三百八十條第一項定有明文。上訴人主張之租金請求既已於原審成立和解
    ，即與確定判決有同一效力，自不得於嗣後就本件租金請求再為任何主張或爭執
    ，是上訴人主張原審勘驗時其僅扣抵前三個月之租金，自得於上訴後請求另外三
    個月之房租云云，自不足採。
六、綜上所述，本件上訴人主張被上訴人未盡善良管理人之注意義務，就音響器材損
    壞或短缺所造成之損害應負賠償責任，被上訴人並應給付雙方終止租約後未馬上
    遷出之後三個月租金云云，並不足採，被上訴人抗辯其不負責銷售，亦無須就系
    爭音響器材之損害負責等語，自屬可採。從而，上訴人依據兩造間之協議書，請
    求被上訴人給付積欠之房租十六萬一千元、音響設備短少損害三十五萬二千元、
    音響設備損壞損失六十五萬八千八百二十元，合計一百一十七萬一千八百二十元
    ，為無理由，不應准許。原審為上訴人敗訴之判決，及駁回其假執行之聲請，核
    無不合，上訴意旨指摘原判決不當，求予廢棄改判，為無理由，應予駁回其上訴
    。又因本件為判決基礎之事證已臻明確，兩造其餘主張及舉證，核與判決結果不
    生影響，爰不另一一論述，附此敘明。
七、據上論結，本件上訴為無理由，依民事訴訟法第四百三十六條之一第三項、第四
    百四十九條第一項、第七十八條、第四百六十三條、第三百八十五條第一項前段
    ，判決如主文。
中      華      民      國    九十    年      六      月      二十七    日
                                      民事第二庭審判長法  官  丁蓓蓓
                                                      法  官  吳青蓉
                                                      法  官  林庚棟
右為正本係照原本作成
如對本判決上訴，須於判決送達後廿日內向本院提出上訴狀
中      華      民      國    九十    年      六      月      二十七    日
                                                      書記官  劉芳菊


司法院資訊處製作；財團法人民間司法改革基金會備份。
